臺灣高雄地方法院民事判決　　　　　　 99年度重訴字第230號
原　　　告　盧家敏
兼訴訟代理
人　　　　　盧賴月妹
被　　　告　吳順明
　　　　　　洪謙傅
　　　　　　谷寶華
　　　　　　蘇萱
　　　　　　邱仙蔭
共　　　同
訴訟代理人　李玲玲律師
上列當事人間分割共有物事件，本院於民國100年3月9日言詞辯
論終結，判決如下：
    主  文
原告之訴駁回。
訴訟費用由原告依附表所示之應有部分比例負擔。
    事實及理由
一、原告主張：兩造按附表所示之比例，分別共有坐落高雄市○
    ○區○○段2 小段第419 之2 地號土地（下稱系爭土地）。
    兩造就系爭土地並未以契約訂有不分割之期限，且依系爭土
    地之使用目的亦無不能分割之情形，惟兩造就系爭土地之分
    割方法無法達成協議，爰依民法第823  條第1 項前段、824
    條之規定，起訴請求裁判分割系爭土等語。並聲明：(1)系爭
    土地應依附圖所示之方案原物分割，附圖所示編號A 部分，
    分歸原告按其應有部分比例共有；附圖編號B 、C 部分，分
    歸被告按其應有部分比例共有。
二、被告則以：系爭土地為既成巷道，具有公用地役關係存在，
    依其使用目的不能分割，原告不得請求裁判分割等語置辯。
    並聲明：原告之訴駁回。
三、兩造不爭執事實：
  (一)兩造按如附表所示之比例，分別共有系爭土地。
  (二)系爭土地地目為道，使用分區為乙種工業區用地，面積816
    平方公尺，分割自同地第419 地號（分割前地號）土地。
  (三)兩造就系爭土地並無分管契約存在。
  (四)兩造原共有相鄰之同段第419 地號（分割前地號）土地，經
    被告訴請裁判分割，本院98年度重訴字第36號判決准予分割
    ，由原告分得第419 之3 地號（分割後地號）土地，被告分
    得現編為419 地號（分割後地號）土地，原告提起上訴，業
    經台灣高等法院高雄分院98年度重上字第72號判決駁回上訴
    確定。
四、本件爭點如下：
  (一)系爭土地有無依其使用目的不能分割之情形？
  (二)如系爭土地得予分割，應如何分割為適當？
五、得心證理由
  (一)系爭土地有無依其使用目的不能分割之情形？
    1.各共有人得隨時請求分割共有物，固為民法第823  條第1
      項前段所規定。惟同條項但書又規定，因物之使用目的不
      能分割者，不在此限。其立法意旨在於增進共有物之經濟
      效用，並避免不必要之紛爭。例如已闢為道路之共有土地
      ，係屬因土地之使用目的，不能分割（最高法院58年台上
      字第2431號判例參照）。蓋已闢為道路之共有土地，屬供
      公眾通行使用，事涉公益，自應認係因使用目的不能分割
      。又所謂因物之使用目的不能分割，係指該共有物現在依
      其使用目的不能分割者而言。
    2.經查：系爭土地地目為道，使用分區為乙種工業區用地，
      面積816 平方公尺，有土地登記謄本在卷可稽（本院卷第
      10至12頁）。系爭土地現已闢為道路，與相鄰之同段420
      地號土地，合併整編為高雄市左營區○○○路960 巷15弄
      ，寬度約8 米，東南側有整排獨棟建物、西北側有工廠，
      沿東北側通往高雄市○○區○○路，沿西南側方向通往民
      族一路，亦經本院會同兩造及地政人員到場勘測無誤，有
      勘驗筆錄、複丈成果圖、現場照片及建築線指示申請書圖
      附卷足憑（本院卷第65、118 至140 、145 頁）。系爭土
      地現已闢為道路，供公眾通行使用之事實，已堪認定。又
      兩造原共有相鄰之同段第419 地號（分割前地號）土地，
      經被告訴請裁判分割，本院98年度重訴字第36號判決准予
      分割，由原告分得第419 之3 地號（分割後地號）土地，
      被告分得現編為419 地號（分割後地號）土地，原告提起
      上訴，業經台灣高等法院高雄分院98年度重上字第72號判
      決駁回上訴確定。依建築線指示申請書圖所示，相鄰之同
      段第419 、419 之3 地號土地，亦有利用系爭土地對外通
      行之需求。是以，系爭土地有因使用目的不能分割之情形
      ，應甚明確。
    3.原告雖主張系爭土地並非供公眾通行之既成道路，尚無因
      使用目的不能分割之情形，並聲請傳訊證人陳忠思、賴允
      福。然所謂因物之使用目的不能分割，係指該共有物「現
      在」依其使用目的不能分割者而言。系爭土地之前之使用
      情形，縱非供不特定公眾通行，而難謂屬既成道路，然其
      目前既已闢為道路，且供公眾通行，則於此一現狀變更前
      ，即有依使用目的不能分割之情形存在，自不能准予分割
      ，原告此部分主張，並無足採，其聲請傳訊證人陳忠思、
      賴允福，亦無必要。
  (二)如系爭土地得予分割，應如何分割為適當？
    系爭土地因使用目的不能分割，已如前述，則此部分爭點，
    即無庸審究，附此敘明。
六、綜上所述，系爭土地現已闢為道路，供公眾通行，依其使用
    目的不能分割，原告請求裁判分割系爭土地，並無理由，應
    予駁回。
七、據上論結，本件原告之訴為無理由，依民事訴訟法第78條、
    第85條第1 項但書，判決如主文。
中    華    民    國  100     年    3     月    25    日
                  民事第三庭    法  官  陳宛榆
以上正本係照原本作成。
如對本判決上訴，須於判決送達後20日內向本院提出上訴狀。如
委任律師提起上訴者，應一併繳納上訴審裁判費。
中    華    民    國  100     年    3     月    25    日
                                書記官  周耿瑩
附表
┌───┬──────┬──────┐
│編號  │所有權人    │應有部分    │
├───┼──────┼──────┤
│1     │盧賴月妹    │7524/20000  │
├───┼──────┼──────┤
│2     │盧家敏      │417/20000   │
├───┼──────┼──────┤
│3     │洪謙傅      │56472/120000│
├───┼──────┼──────┤
│4     │谷寶華      │4465/120000 │
├───┼──────┼──────┤
│5     │蘇萱      │3476/120000 │
├───┼──────┼──────┤
│6     │吳順明      │4465/120000 │
├───┼──────┼──────┤
│7     │邱仙蔭      │3476/120000 │
└───┴──────┴──────┘